【裁判字號】    91,訴,6534
【裁判日期】    920702
【裁判案由】    第三人異議之訴
【裁判全文】
臺灣臺北地方法院民事判決                        九十一年度訴字第六五三四號
    原      告  丁○○○
                丙○○原名：.
                己○○○原名.
    兼  共  同
    訴訟代理人  乙○○
    共      同
    訴訟代理人  甲○○律師
    被      告  戊○○
    訴訟代理人  張文輝律師
                柏有為律師
右當事人間第三人異議之訴事件，本院判決如左：
    主    文
原告之訴駁回。
訴訟費用由原告負擔。
    事    實
甲、原告方面：
一、聲明：
    本院九十一年度執字第二七一○號強制執行事件，就原告所有如附表所示之不動
    產所為之強制執行程序應予撤銷。
二、陳述：
（一）如附表所示之不動產（下稱系爭土地）原係原告之被繼承人李良秀所有，李良
      秀於民國七十一年三月二十七日逝世，原告依法繼承系爭土地，取得系爭土地
      之公同共有權利，而訴外人李芳鈞雖為李良秀之三，但於李良秀逝世前即七十
      一年一月十八日經訴外人李金蓮收養，對李良秀之繼承權已告停止，詎李芳鈞
      竟隱瞞被收受養之事實，而持被收養前之
      、乙○○共同向新店地政事務所辦理繼承登記，應有部分各四分之一，因當時
      協議遺產分割，原告丁○○○對此部分遺產未參與分割繼承，李芳鈞侵害原告
      依法取得系爭土地之公同共有權利，經原告訴請排除侵害，而與李芳鈞成立訴
      訟上之和解，李芳鈞同意將其因繼承所有取得之系爭不動產移轉登記予原告。
      系爭土地李芳鈞應有部分為原告公同共有，並非李芳鈞所有，本院九十一年度
      執全字第二七一○號執行程序誤以查封，應予撤銷，爰依強制執行法第十五條
      規定，提起第三人異議之訴，求為撤銷前開執行事件對系爭不動產之強制執行
      程序。
（二）對被告抗辯所為之陳述：
  １、李芳鈞於七十一年一月十八日經由李金蓮收養，有
      屬公文書，推定為真正，被告否認其真正，即應舉反證以推翻。
  ２、原告對於執行標的物有所有權存在，就執行標的物有足以排除強制執行之權利
      ，屬於實體法律關係之變動狀態；而被告抗辯之查封效力，則係強制執行之法
      律程序問題，兩者不得相提並論；至於被告之其他陳述，則與本件無關。
三、證據：
    提出土地登記謄本、
    聲請本院訊問證人李芳鈞。
乙、被告方面：
一、聲明：駁回原告之訴。
二、陳述：
（一）訴外人尹美珠為解決其在外積欠近三千萬元之債務，曾於八十八年八月間與原
      告丁○○○之子李芳鈞及媳李齡儀（原名為李淑珍），共同持原告丁○○○所
      有坐落台北縣新店市○○段四城小段二○四之五土地所有權狀，連同原告丁○○○之授權書及印鑑證明，要求訴外人焦經國協助，嗣焦經國同意與被告共同
      代為清償債務，惟尹美珠、李芳鈞及原告丁○○○除須共同開立二千五百萬元
      之本票以供擔保外，另須將前開土地設定第一順位二千五百萬之抵押權予被告
      ，焦經國則承諾代為解決債務外再借貸五百萬元予原告丁○○○。
（二）由於茲事體大，李芳鈞等雖已出具原告丁○○○之授權書及印鑑證明，焦經國
      仍執意應當面與原告丁○○○確認開票及設定事宜，因李芳鈞等告知原告丁○○○不諳國語，焦經國遂於八十八年九月二十九日下午六時與其兄焦治國及熟
      悉台語之友人連錦信一同前往原告丁○○○板橋市○○街六十三號之住處。當
      時，原告丁○○○意識清晰，並明白表示自己年事已高，完全授權在場之李芳
      鈞與李齡儀代理簽發票據及辦理系爭土地設定抵押之事宜。焦經國遂與李芳鈞
      及李齡儀相約當晚九時於長安東路尹美珠住處樓下之咖啡座簽約及開票，李芳
      鈞等當場再出示原告丁○○○當日新立之授權書，並經尹美珠見證後交予焦經
      國。焦經國旋於次日（九月三十日）向地政機關送件，於十月六日完成登記。
（三）前開抵押權設定完成後，焦經國為履行再借五百萬元予李芳鈞等之承諾，遂於
      十月十三日簽發票載發票日為八十八年十月十五日，票號：ＡＡ000000
      0，以原告丁○○○為受款人，付款人大眾商業銀行新生分行，禁止背書轉讓
      之二百萬元支票乙紙予李芳鈞等，同月十五日再將三百萬匯入原告丁○○○華
      南商銀行板橋分行，帳號：000000000000之帳戶，李芳鈞及原告丁○○○亦於
      同月十五日開立兩張總額共五百萬元之本票以為擔保，同時李芳鈞為支付借款
      利息，另開立十二張自八十八年十一月起每月十五日，面額四十五萬元之無記
      名支票予焦經國，因該等支票均陸續跳票，李芳鈞遂與焦經國商議就前土地設
      定第二順位五百萬元之抵押權予焦經國，並將前開利息支票票載發票日延後兩
      年，由八十九年更改為九十一年，惟李芳鈞等屆期仍拒不履行還款之義務，焦
      經國不得已於九十一年七月二十六日聲請拍賣抵押物。詎李芳鈞及李齡儀於收
      到前開抵押物拍賣之裁定後，於九十一年八月十四日向台灣板橋地方法院檢察
      署「自首」，主張渠等擅自取走原告丁○○○之土地所有權狀及印鑑章，以該
      印鑑申請印鑑證明書，並以原告丁○○○名義偽造簽發票面金額合計五百萬元
      之本票數張云云，另旋由原告丁○○○提起塗銷抵押權登記之訴訟，刻正由本
      院宏股審理中（案號九十一年度訴字第四五二二號）。
（四）被告因持有前開十二張利息支票，聲請假扣押李芳鈞名下之土地，被告依法提
      供擔保後即對本件系爭八筆土地實施強制執行。詎李芳鈞等人見系爭土地遭查
      封後，竟主張系爭土地為原告等共同繼承自李良秀而來，李芳鈞早於李良秀死
      亡前出養，對本生父母已無繼承權，經原告訴請塗銷繼承登記，而與李芳鈞達
      成訴訟上之和解。惟按「實施查封後，債務人就查封物所為移轉、設定負擔或
      其他有礙執行效果之行為，對於債權人不生效力。」強制執行法第五十一條第
      二項定有明文，系爭不動產已於九十一年九月十二日經被告聲請假扣押查封登
      記，李芳鈞於九十一年十月三十一日同意將系爭不動產返還於原告之行為，有
      礙於上開執行效果，依前揭強制執行法之規定，對於被告不生效力，換言之，
      系爭不動產仍屬李芳鈞所有。
（五）原告提出之籍謄本影本中關於李芳鈞之記事欄中，雖有「民國七十一年一月十
      八日被李金蓮收養變更本籍」之記載，其末端竟乏承辦人員之用印，其真實性
      實屬可疑。且原告提出之
      月五日核發，茍李芳鈞確於七十一年一月十八日被收養，依理該謄本之記事欄
      應有收養事實經過之登載，惟該謄本卻記載李芳鈞當時係「寄居」於李金蓮之
      一年一月十八日被李金蓮收養一節，並非事實。尤其矛盾者，原告等於起訴陳
      稱李芳鈞係持「被收養前之
      ，惟該謄本既於七十一年十一月五日始核發，顯在渠等主張收養日期之後，何
      來提出「被收養前」
（六）按「收養子女，應以書面為之。但自幼撫養子女者不在此限。」，民法第一千
      零七十九條定有明文；「法律行為，不依法定方式者，無效。但法律另有規定
      者，不在此限。」為同法第七十三條所明定。故依當時民法之規定，「書面」
      為收養子女不可或缺之法定方式，原告等既主張李芳鈞已於七十一年一月十八
      日經李金蓮收養，至今卻未提出收養當時之書面契約，難以證明其收養為有效
      。縱認李芳鈞經李金蓮收養一節屬實，惟原告等明知其情仍願與李芳鈞協議分
      割並辦理繼承登記，嗣後已不得為相反之主張。原告丁○○○、丙○○、己○○○及乙○○分別為李芳鈞之母、大姐、二姐及兄，而李金蓮當時甚至與原告
      丁○○○設於同一
      切，原告等何能諉為不知？李芳鈞又何能「隱瞞」？渠等既知李芳鈞已被收養
      ，仍願與李芳鈞協議分割系爭八筆不動產，並於七十二年五月三十一日辦理繼
      承登記，迄今逾二十年未有任何異議，竟於被告假扣押之際，忽出面主張李芳
      鈞無繼承權，顯違「禁反言」之誠信原則。
（七）系爭不動產中新店市○○段四城小段二○三－一號土地，曾由李芳鈞、原告乙○○及己○○○出面與土城加油站股份有限公司於八十八年六月間簽定土地租
      賃契約書，九十一年四月並重新訂定協議書，顯見李芳鈞對於上開土地出租等
      管理事宜仍參與。而李芳鈞之妻子李齡儀於本院九十一年度訴字第四五二二號
      訊問時陳稱在七十九年底與李芳鈞結婚時就跟原告丁○○○住在一起，一直到
      九十一年八、九月，故李芳鈞與原告丁○○○同住一起有十二年之久，足見李
      芳鈞於本院所為之證述，並不實在。
三、證據：
    提出原告丁○○○之印鑑證明及授權書、抵押權設定契約書、支票、電匯回條、
    本票、自首狀、本院九十一年度裁全字第七七六六號裁定、協議書、租賃契約書
    、本院九十一年度訴字第四五二二號辯論筆錄。
    理    由
一、原告起訴主張：系爭不動產原係原告之被繼承人李良秀所有，李良秀於七十一年
    三月二十七日逝世，原告依法繼承取得系爭土地公同共有權利，李芳鈞雖為李良
    秀之三子，但於李良秀逝世前即七十一年一月十八日經李金蓮收養，對李良秀之
    繼承權已告停止，詎李芳鈞竟隱瞞被收受養之事實，持被收養前之
    原告丙○○、己○○○、乙○○共同辦理繼承登記，並協議分割遺產，每人應有
    部分各四分之一，侵害原告依法取得該遺產之公同共有權利，經原告依民法第七
    百六十七條規定，訴請排除侵害之訴，並與李芳鈞成立訴訟上之和解，李芳鈞同
    意將其因繼承所有取得之系爭不動產移轉登記予原告。系爭不動產既為原告公同
    共有，本院九十一年度執全字第二七一○號執行程序誤為李芳鈞所有予以查封，
    爰依強制執行法第十五條規定，提起第三人異議之訴，求為撤銷前開執行事件對
    原告共有之系爭不動產之強制執行程序等語。
二、被告則以：系爭土地應有部分四分之一係李芳鈞因繼承取得，李芳鈞於繼承時，
    並未經李金蓮收養，且其經收養縱令屬實，因李芳鈞與李金蓮並無收養之書面契
    約，故其收養不符法定要件而無效；況原告於李芳鈞被收養後仍與李芳鈞協議分
    刀割李良秀之遺產，顯然已承認李芳鈞之繼承權，其於二十年主張李芳鈞侵害繼
    承權，有悖誠信原則。又原告於系爭不動產查封後，與李芳鈞成立訴訟上之和解
    取得系爭不動產之所有權，有礙執行之效果，對被告不生效力等語，資為抗辯。
三、按依強制執行法第十五條提起第三人異議之訴者，須第三人就執行標的物有足以
    排除強制執行之權利者，始得提起。又所謂就強制執行標的物有足以排除強制執
    行之權利者，係指對於執行標的物有所有權、典權、留置權、質權存在情形之一
    者而言。而民法第七百五十九條所謂因法院之判決，於登記前已取得不動產物權
    者，係指以該判決之宣告足生物權法上取得某不動產效果之力，恆有拘束第三人
    之必要，而對於當事人以外之一切第三人亦有效力者而言，惟形成判決始足當之
    ，不包含其他判決在內。關於命被上訴人陳某辦理所有權移轉登記之確定判決，
    性質上既非形成判決，尚須上訴人根據該確定判決辦畢所有權移轉登記後，始能
    取得所有權，自難謂上訴人於該所有權移轉登記事件判決確定時，即取得系爭土
    地之所有權。嗣後上訴人既迄未辦畢所有權移轉登記，則其尚未取得系爭土地之
    所有權，殊無疑義，是上訴人本於所有權請求排除被上訴人楊某等之強制執行，
    即難認為有理由（最高法院六十五年台上字第一七九七號判例要旨參照）。而和
    解與確定判決有同一之效力，故因和解取得不動產所有權移轉登記，在所有權移
    轉登記前，仍難謂已取得不動產之所有權。系爭土地李芳鈞應有部份分別為四分
    之一、三分之一等情，有卷附土地登記謄本足參（見本院卷第九頁至第二十四頁
    ），而原告與李芳鈞雖曾於九十一年十月三十一日成立和解，同意將李芳鈞對於
    系爭土地之所有權移轉登記予原告，此亦有卷附和解筆錄足憑（見本院卷第三十
    三頁），惟原告依前開和解筆錄僅取得系爭土地所有權移轉登記請求權，該請求
    權性質上為債權，在未辦理所有權移轉登記權，依前開判例要旨所示，原告尚未
    取得所有權。系爭土地現既仍登記為李芳鈞所有，顯見原告迄未辦畢所有權移轉
    登記，原告即無從依前開和解筆錄主張取得系爭土地之所有權，則原告既非系爭
    土地之所有權人，其本於所有權人之地位排除被告之強制執行，即無理由。
四、本件事證已臻明確，兩造其餘攻擊防禦方法，於判決結果不生影響，毋庸一一論
    述，附此敘明。
五、結論：
    原告之訴為無理由，依民事訴訟法第七十八條，判決如主文。
中      華      民      國    九十二    年      七      月      二      日
                                           民事第五庭  法  官    吳素勤
右為正本係照原本作成
如對本判決上訴，須於判決送達後廿日內向本院提出上訴狀
中      華      民      國    九十二    年      六      月     三十     日
                                          書記官    曾寶生


司法院資訊處製作；財團法人民間司法改革基金會備份。
